【裁判字號】    96,勞訴,36
【裁判日期】    970220
【裁判案由】    給付退休金之差額
【裁判全文】
臺灣士林地方法院民事判決              96年度勞訴字第36號
原      告  乙○○
被      告  南陽實業股份有限公司
                      統一編號.
法定代理人  丁○○
訴訟代理人  甲○○
            丙○○
上列當事人間請求給付退休金之差額事件，本院於97年1 月22日
言詞辯論終結，判決如下：
    主  文
被告應給付原告新台幣拾玖萬肆仟貳佰伍拾元及自民國九十六
年七月四日起至清償日止，按週年利率百分之五計算之利息。
原告其餘之訴駁回。
訴訟費用新台幣肆仟佰元由被告負擔，餘由原告負擔。
本判決第一項得假執行；但被告如以新台幣拾玖萬肆仟貳佰伍
拾元為原告供擔保後，得免為假執行。
    事  實  及  理  由
一、按訴狀送達後，原告不得將原訴變更或追加他訴。但擴張或
    減縮應受判決事項之聲明者，不在此限，民事訴訟法第255
    條第1 項第3 款定有明文。本件原告起訴時原請求被告應給
    付原告新台幣（下同）177 萬8,706 元及自起訴狀繕本送達
    之日起至清償日止，按週年利率百分之5 計算之利息；嗣減
    縮訴之聲明為被告應給付原告167 萬4,295 元及自起訴狀繕
    本送達之翌日（即民國96年7 月4 日）起至清償日止，按週
    年利率百分之5 計算之利息，核屬民事訴訟法第255 條第1
    項第3 款之減縮應受判決事項之聲明，應予准許。
二、原告起訴主張：原告自71年1 月10日（實為71年1 月11日）
    起受僱於被告公司，初於台北市南陽總廠擔任內勤零件管理
    工作；自84年10月1 日起轉任新竹光復展示中心擔任外勤銷
    售營業員工作，直到96年1 月10日核准退休。原告於擔任被
    告銷售營業員時，除領有底薪外，尚有績效獎金，自94年10
    月1 日起被告公司將績效獎金改為未折讓獎金，，被告公司
    聘僱銷售營業員之底薪甚微，未折讓獎金為薪資之主要來源
    ，詎被告於計算原告退休金基數標準時其平均工資未將原告
    所領之未折讓獎金列入。原告自71年1 月10日至81年7 月20
    日期間應依臺灣省工廠工人退休規則計算退休金，依退休前
    3 個月計算平均工資每月為6 萬5,480 元，給付22基數，應
    為144 萬560 元；81年7 月21日至96年1 月10日期間則依勞
    動基準法（下稱勞基法）計算，依原告核准退休前6 個月之
    每月平均工資每月為6 萬5,313 元，給付18.5基數，應為12
    0 萬8,291 元，合計原告應領取之退休金應為264 萬8,851
    元，被告僅給付97萬4, 556元，短缺167 萬4,295 元。據此
    ，原告依臺灣省工廠工人退休規則第9 條、勞基法第55條等
    規定，請求被告給付退休金差額。並聲明：被告應給付原告
    167 萬4,295 元及自96年7 月4 日（起訴狀繕本送達之翌日
    ）起至清償日止，按週年利率百分之5 計算之利息。
三、被告則以：被告銷售之每輛汽車均有建議售價，並以一定金
    額授權銷售營業員得以優惠價格出售予客戶，如所授權優惠
    之金額未折讓（即減少）予客戶，則為未折讓獎金於次月匯
    入營業員帳戶。該未折讓獎金係被告單方之目的，給付具有
    勉勵、恩惠性質之給與，並非勞工工作給付之對價，與經常
    性給與有別，非屬原告之工資，本無須列入計算退休金基數
    之標準。原告自71年1 月11日起受僱於被告公司擔任零件管
    理員，84年10月1 日起轉任銷售營業員。被告之保養維修服
    務廠員工係自81年7 月21日起適用勞基法，銷售營業員則自
    87年3 月1 日起方適用勞基法。原告服務之處所並非工廠，
    其退休金之計算無須適用臺灣省工廠工人退休規則。原告之
    退休金應依如附表所示之四階段分別計算（詳細期間、金額
    明細均如附表所示）。原告主張被告短付167 萬4,295 元之
    退休金，顯有誤會，原告請求被告給付退休金差額為無理由
    等語置辯，並聲明：(一)原告之訴駁回。(二)如受不利判決，願
    供擔保，請准宣告免為假執行。
四、兩造不爭執之事項：
  (一)原告於71年1 月11日起到被告公司任職，自71年1 月11日起
    到84年9 月30日擔任內勤零件管理工作，自84年10月1 日起
    轉任外勤銷售營業員工作，直到96年1 月10日退休為止。
  (二)原告所擔任之內勤職務係自81年7 月21日起方有勞基法之適
    用，所擔任之外勤銷售營業員工作係自87年3 月1 日起方有
    勞基法之適用。
  (三)原告於84年10月1 日擔任被告銷售營業員時，除底薪外，有
    績效獎金，自94年10月1 日起績效獎金改名為未折讓獎金，
    計算方式皆同。
  (四)如附表被告所提出之「被告給付原告退休金計算表」中，原
    告自71年1 月11日起到87年2 月28日期間，應領取之退休金
    合計為75萬6,246 元為正確。
  (五)原告之薪資不含未折讓獎金，95年7 月份金額為2 萬3,800
    元，95年8 月份金額為2 萬3,800 元，95年9 月份金額為1
    萬3,840 元，95年10月份金額為2 萬3,800 元，95年11月份
    金額為1 萬840 元，95年12月份金額為3 萬4,800 元。
  (六)原告領取之未折讓獎金，95年7 月份金額為4 萬2, 000元，
    95 年8月份金額為6 萬2,000 元，95年9 月份金額為3 萬元
    ，95年10月份金額為5 萬3,000 元，95年11月份金額為0 元
    ，95年12月份金額為6 萬9,000 元。
  (七)被告業已支付原告97萬4,556元之退休金。
  (八)原告自87年3 月1 日起至96年1 月10日止，計算退休金之年
    資為8 年10月，基數為9.5 。
五、兩造經協商後之爭執點為：原告自87年3 月1 日起至96年1
    月10日期間之退休金計算標準之平均工資是否應包含未折讓
    獎金在內？茲分述如下：
  (一)按勞基法第2 條第3 款規定：「工資謂勞工因工作而獲得之
    報酬，包括工資、薪金及按計時、計日、計月、計件以現金
    或實物等方式給付之金、津貼及其他任何名義經常性給與
    均屬之」。依該款規定，工資係指勞工因工作而獲得之報酬
    ，且屬經常性之給與。所謂經常性之給與，只要在一般情形
    下經常可以領得之給付即屬之，舉凡某種給與係屬工作上之
    報酬，在制度上有經常性者，均得列入平均工資以之計算退
    休金。故勞工因工作所得之報酬，倘符合「勞務對價性」及
    「給與經常性」二項要件時，依法即應認定為工資。而於判
    斷某項給付是否具「勞務對價性」及「給與經常性」要件之
    際，則應依一般社會交易之健全觀念以為決定，至於其給付
    之名稱如何，在非所問。又按行政院勞工委員會77年6 月2
    日 (77) 臺勞動二字第10305 號函示：績效獎金係以勞工達
    成預定目標而發放，具有因工作而獲得之報酬性質，依勞基
    法第2 條第3 款暨施行細則第10條規定，應屬工資範疇，核
    先敘明。
  (二)原告主張：其每月所領取之金額中包含「未折讓獎金」1 項
    ，該給付應屬工資，應列入平均工資以之計算退休金，被告
    對於原告每月所領取之金額中有未折讓獎金乙節固不爭執，
    惟辯稱：該給付係被告單方之目的、給付具有勉勵、恩惠性
    質之給與，並非勞工工作給付之對價，與經常性給與有別，
    非屬工資云云。經查：所謂「未折讓獎金」係指被告出售之
    每輛汽車均有建議售價，並以一定金額授權銷售營業員得以
    優惠價格出售予客戶，如所授權優惠之金額未折讓予客戶，
    則為未折讓獎金於次月匯入營業員帳戶，原告於84年10 月1
    日擔任被告銷售營業員時，除底薪外，有績效獎金，自94年
    10月1 日起績效獎金改名為未折讓獎金，計算方式皆同等情
    ，為兩造不爭執。是本院認所謂未折讓獎金之性質應與更名
    前之績效獎金相同，均係被告為鼓勵其所屬汽車銷售營業人
    員達成預定銷售目標而發放者，雖限制須於被告所授權優惠
    之金額未折讓予客戶時，方得就其未優惠之部分轉為未折讓
    獎金發放予銷售營業人員，惟其目的應係一方面避免銷售營
    業人員惡意削價競爭，破壞市場行情，另一方面則避免價格
    過於僵化，不利銷售營業人員促銷產品。其性質仍應認為銷
    售營業人員因工作而獲得報酬，而屬工資之範疇。被告前揭
    辯詞尚不足採。
  (三)又被告辯稱：原告自71年1 月11日起受僱於被告公司擔任零
    件管理員，84年10月1 日起轉任銷售營業員，96年1 月10日
    退休。被告之保養維修服務廠員工係自81年7 月21日起適用
    勞基法，銷售營業員則自87年3 月1 日起方適用勞基法等情
    ，為原告所不爭執，應堪採信。是原告之退休金應依如附表
    所示之(一)71年1 月11日至81年7 月20日、(二)81年7 月21日至
    84年9 月30日、(三)84年10月1 日至87年2 月28日、(四)87年3
    月1 日至96年1 月10日分為四階段計算。其中(一)71年1 月11
    日至81年7 月20日、(二)81年7 月21日至84年9 月30日、(三)84
    年10月1 日至87年2 月28日三階段原告應領取之退休金分別
    為(一)54萬5,886 元、(二)16萬,860 元 、(三)4 萬9,500 元（詳
    細計算方式附表所示），合計為75萬6,246 元，為兩造所不
    爭執，自為可採。
  (四)復被告復辯稱：原告自87年3 月1 日起至96年1 月10日止，
    計算退休金之年資為8 年10月，應給與退休金之基數為9.5
    ，為原告所不爭執。而原告主張：其薪資不含未折讓獎金部
    分，95年7 月金額為2 萬3,800 元，95年8 月金額為2 萬3,
    800 元，95年9 月金額為1 萬3,84 0元，95年10月金額為2
    萬3,800 元，95年11月金額為1 萬840 元，95年12月金額為
    3 萬4,800 元。未折讓獎金部分，95年7 月份金額為4 萬2,
    000 元，95年8 月份金額為6 萬2,000 元，95年9 月份金額
    為3 萬元，95年10月份金額為5 萬3,000 元，95年11月份金
    額為0 元，95年12月份金額為6 萬9,000 元各節，亦為被告
    所不爭執，均足堪採信。而原告領取之未折讓獎金亦屬工資
    之範疇，一如前述，是其亦應列入原告之平均工資以計算退
    休金。因此原告核准退休前6 個月之每月平均工資每月為6
    萬4,480 元，自87年3 月1 日起至96年1 月10日止，應給與
    退休金之基數為9.5 ，該期間被告應給付之退休金核計為61
    萬2, 560元。
  (五)總計被告應給付原告之退休金應為(一)54萬5,886 元、(二)16萬
    ,860 元 、(三)4 萬9,500 元、(四)61萬2,560 元，共計136 萬
    8,806 元，被告業已支付原告97萬4,556 元，經核尚短少39
    萬4,250元。
六、綜上各述，原告依兩造勞動契約及勞基法第55條之規定，請
    求被告給付39萬4,250 元之退休金差額，及自起訴狀繕本送
    達翌日即96年7 月4 日起至清償日止按週年利率百分之5 計
    算之利息，為有理由，應予准許，逾此部分之請求，則無理
    由，應予駁回。
七、本件係所命給付之金額未逾50萬元之判決，爰依民事訴訟法
    第389 條第1 項第5 款規定依職權宣告假執行。原告勝訴部
    分，被告陳明願供擔保，請准免為假執行，茲酌定相當之擔
    保金額准免為假執行。
八、本件為判決基礎之事證已臻明確，兩造其餘攻擊防禦方法及
    所提證據，或聲請調查之證據，經本院審酌後，認為均不影
    響本院前揭審認結論，爰不逐一論駁，併此敘明。
九、訴訟費用負擔之依據：民事訴訟法第79條、第87條第1 項（
    被告敗訴39萬4,250 元部分，訴訟費用額為4,300 元，應由
    被告負擔，其餘訴訟費用應由原告自行負擔）。
中    華    民    國    97    年    2     月    20    日
                  民事第一庭  法  官  陳靜芬
以上正本係照原本作成。
如對本判決上訴須於判決送達後20日內向本院提出上訴狀。
中    華    民    國    97    年    3     月    3     日
                              書記官  阮弘毅


司法院資訊處製作；財團法人民間司法改革基金會備份。
